臺灣高等法院臺南分院刑事判決
109年度上易字第539號
上  訴  人  
即  被  告  乙○○


上列上訴人即被告因竊盜案件，不服臺灣臺南地方法院109年度
易字第546號中華民國109年8月20日第一審判決（起訴案號：臺
灣臺南地方檢察署109年度偵字第3041號），提起上訴，本院判
決如下：
    主  文
上訴駁回。
    犯罪事實
一、乙○○前於民國107年間因竊盜案件，經臺灣桃園地方法院以1
    07年度易字第518號判決判處有罪後，經其提起上訴，臺灣
    高等法院以107年度上易字第2253號部分撤銷改判、部分上
    訴駁回，並定應執行有期徒刑5月確定，甫於108年4月9日易
    科罰金執行完畢。詎猶不知悛悔，於109年1月26日12時45分
    許，與其女兒行經位於臺南市○區○○路0段000號之○○○○納骨
    塔外停車場處，見甲○○所有車牌號碼為000-0000號之大型重
    型機車停放於該停車場路旁，且該機車龍頭手機固定支架上
    擺放甲○○所有之IPHONEX行動電話1支（下稱系爭手機）後，
    即與其女兒停留查看後前行離去。嗣後乙○○遂基於為自己不
    法所有之意圖，令其女兒繼續前行後，隨即獨自折返至上開
    大型重型機車處，徒手竊取系爭手機，得手後旋即離開現場
    。嗣甲○○隨後發現系爭手機遭竊，報警後經警方調閱監視器
    ，始循線查悉上情，並扣得系爭手機（業已發還甲○○）。
二、案經甲○○訴由臺南市政府警察局第六分局報告臺灣臺南地
    方檢察署檢察官偵查起訴。
    理  由
壹、證據能力部分：
一、按被告以外之人於審判外之陳述，雖不符刑事訴訟法第159
    條之1至第159條之4之規定，而經當事人於審判程序同意作
    為證據，法院審酌該言詞陳述或書面陳述作成時之情況，認
    為適當者，亦得為證據；當事人、代理人或辯護人於法院調
    查證據時，知有第159條第1項不得為證據之情形，而未於言
    詞辯論終結前聲明異議者，視為有前項之同意，刑事訴訟法
    第159條之5第1項、第2項定有明文。本判決所引用具傳聞證
    據性質之供述證據部分，因檢察官及被告於本院準備程序、
    審判期日對於本院所提示之證據均同意有證據能力（見本院
    卷第74至76頁），亦未於本案言詞辯論終結前具狀聲明異議
    ，本院審酌該等被告以外之人審判外陳述作成時之情況，並
    無不能自由陳述之情形，亦無顯不可信之情狀，且未見有何
    違法取證或其他瑕疵，而與待證事實具有關聯性，本院認為
    以之作為證據應屬適當，自均得作為證據。
二、另本件所引用卷內非供述證據性質之證據資料，則均無證據
    證明係公務員違背法定程序所取得，亦無顯有不可信之情況
    ，且均經本院於審理期日提示而為合法調查，依刑事訴訟法
    第158條之4規定之反面解釋，亦應有證據能力。
貳、實體部分：
一、認定犯罪事實所憑之證據及理由：   
（一）訊據被告固供承其有於上開時、地取走系爭手機，然否認
      有何竊盜之犯意及犯行，並辯稱：其當日拿走系爭手機，
      是怕系爭手機會不見，拿走後要繳至警察局；但因當日另
      有旅遊行程，無暇處理，就沒有去繳，晚上回到雲林後與
      其妻討論，就決定翌日要拿回臺南之警察局繳交，翌日其
      到臺南奇美博物館時，警察就打電話問說是否撿到系爭手
      機，其就直接將系爭手機拿到警察局，且其完全沒有破壞
      、拆解系爭手機或丟掉SIM卡，可見其並無竊盜之意；又
      系爭手機應屬遺失物或遺忘物，如果要判刑亦不應判處竊
      盜罪云云。經查：
   1、被告於109年1月26日12時45分許，與其女兒至臺南市○區○
      ○路0段000號之○○○○納骨塔欲祭拜先人時，行經該處之室
      外停車場，見甲○○所有車牌號碼為000-0000號之大型重型
      機車停放於該停車場路旁，且該機車龍頭手機固定支架上
      擺放系爭手機支後，即與其女兒停留查看後前行離去。嗣
      後乙○○令其女兒繼續前行後，其隨即獨自折返至上開大型
      重型機車處，徒手取走系爭手機，嗣後於翌日（109年1月
      27日）下午4時許，因警方詢問其是否持有系爭手機後，
      被告始將系爭手機攜往○○派出所，再經警發還甲○○等情，
      為被告所不否認，並據告訴人甲○○於警詢時證述明確(見
      警卷第8至9頁)，復經原審勘驗監視錄影檔案，製有勘驗
      筆錄1份及截圖18張在卷可稽(見原審卷第137至139、161
      至169頁)，且有扣押筆錄、扣押物品目錄表、贓物認領保
      管單等存卷可憑(見警卷第19至21、25頁)，此部分之事實
      應可認定。
   2、系爭手機尚未脫離告訴人之監督支配，並非遺失物或遺忘
      物，是被告此部分之辯解並無可採，理由如下：
   （1）按竊盜之客體係指物之所有權人、持有權人仍對物品具
        有持有、監督及支配關係，而竊盜行為人則以和平之舉
        措，破壞原持有人之監督支配關係後，將竊得之物品移
        入自己監督支配，由竊盜行為取得對該物之支配管領力
        ；而所謂遺失物、遺忘物，乃指權利人無拋棄之意思，
        所偶爾遺留失去持有之物，或非出於本人之意思脫離持
        有之物，故遺失物及脫離本人持有之物均係以該物原所
        有、持有權人先已自行喪失對物品之持有支配，該物處
        於權利人之管領支配欠缺之狀態。至物品之持有支配關
        係存在與否，仍應以物品離開權利人之原因、物品之性
        質及所處之客觀環境是否公開、開放程度及權利人與物
        品間空間距離等各項因素，以社會通念及一般人生活經
        驗予以綜合判斷。
   （2）查告訴人甲○○係祭祖後，將機車停放在○○○○之停車場路
        邊，並於109年1月26日中午12時40分許再將系爭手機放
        置手機架上，而該手機架是固定於其所騎乘之大型重型
        機車手把上，因其僅是去上廁所，故未將系爭手機再拿
        下來即離去，返回後即找不到系爭手機等情，業經證人
        即告訴人甲○○於警詢時指述明確(見警卷第8頁)。且觀
        之卷附甲○○之機車照片2張、原審勘驗現場監視錄影(見
        警卷第29頁、原審卷第138至139頁)，可見甲○○於當日1
        2時30分許將該機車停放在路邊離去；於同日12時43分
        許，再將原本持握在手上之系爭手機放置在該機車龍頭
        附近之手機架上，欲戴上安全帽後，又取下安全帽放置
        於坐墊上後離去；同日12時46分許返回上開機車旁，神
        態即顯慌張，並四處翻找等情，足認告訴人所為上開證
        述非虛，告訴人係因僅短暫離開，而未將系爭手機自固
        定架上取走，其並無遺忘該手機之情事。
   （3）再者，告訴人甲○○離開系爭手機之時間約僅3分鐘，且
        其係將系爭手機固定在其具有管領力之上開機車上，並
        非隨意棄置。參照一般機車上多設有置物籃、車頭之置
        物箱，併同機車腳踏板、坐墊等處多為機車騎士會置物
        之空間，機車使用人經常會將安全帽、雨衣等隨身物品
        或購買之食品、商品吊掛、放置於機車上，是以固定在
        車輛上或放置於機車上開處所之物品，在社會通念上均
        會認為是機車騎士對於機車之管領力所延伸之空間，故
        將物品擺放、固定在自己之機車上，暫時離開機車，衡
        諸一般事理，並不會被視為機車騎士拋棄該物品而喪失
        原有對該物之監督支配。簡言之，機車所屬固定於其上
        之零件等可資放置物品之空間，應視同機車本體之一部
        分，機車持用人對機車之佔領支配關係，擴張及於該機
        車所屬各項置物空間。告訴人將其機車停放於該處，不
        會被視為拋棄機車為無人占用之物，則固定於其上之手
        機架、系爭手機等物，亦仍藉由固定於機車上之外觀形
        式彰顯屬機車持用人所有之物，因此，告訴人將手機妥
        善放置在固定於機車龍頭手把之手機架上，其暫時離開
        之行為，並不會使其喪失對系爭手機之管領力。依上情
        觀之，系爭手機於前揭時、地仍為告訴人持、占有中，
        並不因告訴人短暫離開即可謂本案手機脫離其實力支配
        下，被告在此情況下拿取系爭手機並攜回住處之舉，乃
        破壞告訴人之持有狀態，並建立自己新的持有關係，當
        屬乘人不知而取之竊盜行為無誤。 
   （4）從而，依首揭說明及前開論述，系爭手機在被告拿走前
        ，並非告訴人甲○○之遺忘物或遺失物，甲○○係將系爭手
        機放在其有管理力之場域範圍內，並未喪失對系爭手機
        之監督支配關係，應可認定。被告辯稱系爭手機為遺失
        物或遺忘物，並不可採。
   3、被告拿走手機破壞原有告訴人對手機之監督支配關係，且
      具不法所有意圖，至被告辯稱：其拿走系爭手機係怕系爭
      手機不見，其拿走後要交到警察局；其是當日要趕赴搭雙
      層巴士，又趕回雲林吃晚飯，所以沒空繳交手機云云，亦
      無可採，理由如下：
   （1）系爭手機在遭被告取走前之狀態，係妥善的固定在前開
        機車之手機架上，並非遭任意棄置或顯然遺失在公共場
        所之情狀，業已認定如前，是系爭手機本無任何需他人
        代為保管之情況。且衡之常情，機車車主將手機放置於
        機車手機架上離去，雖不能排除是忘了拿走，但也有可
        能車主就在附近，會馬上返回，倘被告係出於為車主保
        管之善意而取下系爭手機，除可停留於該處等候車主返
        回外，亦可留下聯絡方式，使告訴人得以安心並順利取
        回系爭手機。然被告僅是行經該處發現系爭手機，在未
        能確認系爭手機所有人係遺忘或短暫離開，是否所有人
        就在附近之情況下，即擅自取走系爭手機，又未留下隻
        字片語表示代為保管或聯繫取回之方式，亦無任何停等
        於該處確認機車使用人是否返回而得及時返還系爭手機
        之舉止(見原審卷第138至139頁之勘驗筆錄)，此舉已使
        告訴人喪失對該系爭手機之管領力，且無從知悉系爭手
        機由「自己之機車上」被帶往何處，此與一般人代陌生
        人保管物品，會留下適當聯繫方式，全然迥異。
   （2）又被告雖辯稱要再將系爭手機拿到警察局交還云云，然
        被告於原審審理中自陳：當日其在案發地點燒金紙時，
        有看到警衛跟遺失人在找東西，但手機都沒有叫；且要
        帶女兒趕雙層巴士，所以時間很趕等語(見原審卷第50
        頁)，倘若被告確有歸還系爭手機之意，且當日另有其
        他旅遊行程、無暇處理歸還手機事宜，則其既已發現遺
        失者慌張找尋，且現場有可協助處理之警衛等工作人員
        ，僅數步之遙、舉手之勞即可歸還系爭手機，卻不思處
        理、歸還，全然沒有歸還或詢問是否在找尋該手機之行
        動，此與保管他人之物，為避免保管物存有損壞或保管
        不當之風險，均會及時將保管物歸還或交給得處理之人
        之常情不合，足認被告並無使人知悉系爭手機在其身上
        之意。至被告另辯稱：其是當日要趕赴搭雙層巴士，又
        趕回雲林吃晚飯，所以沒空繳交手機等語，並提出案發
        當日行車路線1張(見原審卷第159頁)為證。但縱不論被
        告在○○○○已經見到告訴人及警衛在找尋物品，卻不返還
        手機部分；其當日既然僅有觀光旅遊行程，且依照其自
        述雙層巴士大概半小時或一小時就有一班車，當日下午
        2點就到○○準備搭車，至遲當日晚上6時要回○○開車等情
        (見原審卷第188頁)，則其結束該旅遊行程後，亦可撥
        冗前往任一警務、公務單位處理將該手機歸還失主之程
        序，其卻仍均未處理。且被告既然亦使用智慧型手機，
        亦可輕易使用網路查詢鄰近警務單位可以處理歸還系爭
        手機，其卻全然不為，甚至將拿取之手機帶回至雲林此
        完全與失竊地點不具任何地緣關係之處所，更增找尋之
        難度，甚至當晚至翌日上午亦均未歸還手機之行為及行
        程，故其所辯欲交至警局，自亦難以採信。且實際上被
        告在警察聯繫前，均未將系爭手機持往警局，一直到警
        方致電聯繫後，始將系爭手機拿到警局乙節，亦為被告
        所自承，且業經證人即本案承辦警員鄭閎宇於原審審理
        中證述明確(見原審卷第178至180頁)，由此亦難認被告
        有主動歸還系爭手機之意思。
   （3）再參照被告於偵查及原審審理中陳述：手機的主人有打
        電話，可能告訴人打太多次，手機有點燙，我就放回口
        袋去二樓拜拜等語(見偵卷第53頁、原審卷第188頁)，
        可見告訴人亦有透過撥打系爭手機之方式，試圖聯絡拿
        走系爭手機之人，但被告當時仍身處○○○○，知悉系爭手
        機所有人急於找尋手機，卻仍無視於此，繼續將系爭手
        機放置於其身上，而未交付現場工作人員或試圖聯繫告
        訴人。另系爭手機在被告繳回時為關機狀態，但告訴人
        領回當下是有電，不需另行充電即可以開機乙節，亦經
        證人鄭閎宇於原審審理中證述明確(見原審卷第181頁)
        ，而IPHONE手機，除非經使用人刻意地長按電源鍵再滑
        動螢幕關機或同時按壓電源鍵及音量鍵以強制關機，在
        有電之情況下，並不會自行關機。而被告取走系爭手機
        時，系爭手機仍可顯示告訴人有來電，應為開機狀態，
        如被告並無隱匿系爭手機，使原持有人無從聯繫之意思
        ，豈有將系爭手機關機之必要？被告就此雖辯稱是手機
        掉到地板始關機云云(見原審第188頁)，然經核與其偵
        查中所陳：其沒有注意到告訴人來電，等拿起手機就已
        經關機了等語(見偵卷第54頁)、原審109年7月16日審理
        期日所述：其不清楚手機是要拿回去放好還是拿下來，
        後來決定拿下來，拜拜時人很多，手機有沒有響不知道
        ，但在快離開電梯時手機好像有震動，其拿起來按開關
        ，閃一下就關機，之後也沒有辦法開等語(見原審卷第1
        40頁)，就系爭手機為何會關機前後數度所述均不一致
        ，其所辯不足採信。
   4、至被告另辯稱：其沒有將SIM卡拔起，如要竊盜不會原封
      不動地將手機交還警方云云。然其此部分所辯亦不足採，
      理由如下：
   （1）被告是否將手機SIM卡取出，此為被告對該手機建立新
        監督支配關係後如何處分該手機之狀況，與被告是否具
        有將該手機據為己有之意思，並無必然關連性。況且，
        實際上系爭手機關機後一樣無從藉由SIM卡仍裝置於其
        上而找尋到該手機。又被告於遭警察查獲後交還系爭手
        機時，雖該SIM卡仍存在系爭手機內，然將手機SIM卡取
        出、裝回，本極為容易，是無從逕認被告未曾將手機SI
        M卡取出，縱認被告取走系爭手機後未曾將SIM卡取出，
        亦不能排除是被告尚未及將SIM卡取出或先靜觀其變等
        待有無警察找上門，確認警察無法查獲後再做處置（因
        警察由監視錄影畫面未必即能找到犯罪嫌疑人），並不
        足為有利被告之認定，亦無解於其罪名之成立。是被告
        於遭警察查獲後交還系爭手機時，縱該SIM卡仍存在系
        爭手機內，亦不能即認被告在拿取系爭手機時，並無不
        法所有之意圖。
   （2）另證人即被告女兒雖於原審審理中證稱：被告沒有動手
        機，因為手機上鎖；系爭手機是其看到重機後，手機放
        在花圃，被告怕沒有人會被偷走，想要幫忙拿去警察局
        ；拿的時候其有親眼看見，只有彎腰撿手機時被告才沒
        有跟其牽手；被告在花圃撿到的，其母發現手機有問其
        說是撿到還是偷的，其說撿到的，其母說怕重機主人跑
        太遠，建議被告帶回臺南繳交，隔天就將手機帶回臺南
        繳交等語(見原審卷第129至136頁)，然上開證人所證述
        ：被告係從花圃拿到手機、被告拿手機時其在場，拜拜
        過程中與被告均未分開等情，均與原審勘驗現場監視錄
        影畫面之勘驗筆錄及截圖顯示：被告與其女兒看到重機
        後，先停下查看，之後被告及其女兒往前行離開該重機
        後至前方棚架處，被告令其女兒繼續往○○○○大廳前行，
        被告獨自返回系爭重機處，在該重機龍頭手機架上將手
        機取下離去等情(見原審卷第138至139、164至167頁)全
        然不合，是上開證人所證述當日情況既然與客觀事證不
        相符合，亦無從採為有利被告之認定。 
   5、綜上所述，被告所辯核屬犯後卸責之詞，均不可採。本件
      事證明確，被告上開竊盜犯行，足以認定，應依法論科。
       
二、論罪部分：
（一）核被告所為，係犯刑法第320條第1項之普通竊盜罪。
（二）被告於107年間有如事實欄所示竊盜案件，經法院判處有
      期徒刑，並執行完畢之紀錄，其於5年內故意再犯本件有
      期徒刑以上之罪，且本案與前案均屬侵害他人財產法益之
      竊盜行為，罪質相同，顯見被告對刑罰反應力薄弱，且具
      有特別惡性，認應依刑法第47條第1項規定加重其最低本
      刑。
參、上訴駁回之理由：
一、原審以被告犯行明確，適用刑法第320條第1項、第47條第1
    項、第41條第1項前段，刑法施行法第1條之1規定，論被告
    普通竊盜罪；復審酌被告有數次竊盜前科之素行，且其尚非
    無謀生能力，竟恣意竊取他人財物，顯見其法紀觀念淡薄，
    並兼衡其犯罪之手段、智識程度（國中肄業）、需扶養未成
    年子女之生活狀況、所竊財物價值非微、已經發還告訴人，
    及犯罪後矢口否認犯行、未見悔意等一切情狀，量處有期徒
    刑5月，如易科罰金，以新臺幣1千元折算1日。另就沒收部
    分，亦敘明：被告竊得之手機既然已經發還，依刑法第38條
    之1第5項規定，即無庸再宣告沒收。核其認事用法並無違誤
    ，量刑及不予沒收之說明亦屬妥適。
二、被告上訴意旨略以：被害人甲○○是看完監視影像才知道、記
    起手機剛離機車時未一起帶走，被告和女兒記得當時機車未
    發動且無鎖匙在插孔上，且現場也無可支配的車主在現場，
    故離開進入會場，女兒問起那樣不會不見嗎？被告回沒意外
    會。畢竟沒車主在現場目視可監督支配其整台重機之外的物
    品，所以當下我告訴女兒，在會場照前方將家裡帶來祭祖物
    品擺放並告訴女兒，被告將手機拿回來，我們拿回桃園交派
    出所，當日返回雲林告知太太，才改交臺南，證人○○派出所
    警員到庭，也說被害人是忘記手機沒拿上樓祭祖，這樣還能
    監督支配該手機之所有權？該手機當時在被告乘坐電梯時，
    由於祭祖人多，且手上還有物品，手機不慎摔到，有無通電
    並未注意，在那時就是為接來電而不慎摔下，回雲林後才知
    道手機沒亮，好像有回充一下電源，然隔日一早就接到電話
    通知，當下並告知手機對沒錯在我這邊，問方便幾時送去，
    我告知下午，並進去時是一家人都去。過年時才初二，一早
    祭祖完都下午了，被告不趕時間嗎？一審憑哪點可認定我不
    趕時間，還有此案認知，請搞清楚，○○○○有錄像監視器，真
    要竊取我不會被錄下嗎？請將原判決撤銷，改處被告無罪，
    或侵占遺失物罪。另引用臺灣臺南地方法院104年易字第260
    號刑事判決（竊盜與侵占遺失物罪之區別影本乙份），是始
    末過程，判決拘役5天可供參，一審只述明一部分而已云云
    。
三、惟本件認定被告犯罪事實之證據及理由，及被告辯解不足採
    之理由，均經本院說明如前。至被告前揭上訴意旨，係以其
    於原審之部分抗辯，就原審依職權為證據取捨及心證形成之
    事項，反覆爭執，或置原判決前開論述於不顧，任意指摘原
    判決認定不當，被告上訴為無理由，應予駁回。
據上論結，應依刑事訴訟法第368條，判決如主文。
本案經臺灣臺南地方檢察署檢察官錢鴻明提起公訴，臺灣高等檢
察署臺南檢察分署檢察官蘇南桓到庭執行職務。
中　　華　　民　　國　　109 　年　　12　　月　　9 　　日
                  刑事第四庭    審判長法  官  郭玫利
                                      法  官  蔡廷宜
                                      法  官  曾子珍
以上正本證明與原本無異。
不得上訴。
　　　　　　　　　　　　　　　　　　　書記官  李淑惠
中　　華　　民　　國　　109 　年　　12　　月　　9 　　日
附錄本案論罪科刑法條：
中華民國刑法第320條
意圖為自己或第三人不法之所有，而竊取他人之動產者，為竊盜
罪，處 5 年以下有期徒刑、拘役或 50 萬元以下罰金。
意圖為自己或第三人不法之利益，而竊佔他人之不動產者，依前
項之規定處斷。
前二項之未遂犯罰之。